【裁判字號】    88,訴,863
【裁判日期】    890615
【裁判案由】    貪污等
【裁判全文】
臺灣臺北地方法院刑事判決                          八十八年度訴字第八六三號
    公  訴  人  臺灣臺北地方法院檢察署檢察官
    被      告  丙○○
    選任辯護人  邱創舜
右列被告因貪污等案件，經檢察官提起公訴（八十七年度偵字第二○一四五號），本
院判決如左：
    主      文
丙○○公務員明知為不實事項，而登載於職務上所掌之公文書，足以生損害於公眾，
處有期徒刑壹年貳月。
其餘被訴貪汙罪部分無罪。
    事      實
一、丙○○係台北市政府工務局建築管理處（下稱建管處）約僱工程師，擔任違章建
    築查報之工作，係依據法令從事公務之人員。於民國（下同）八十六年八月十九
    日，辦理台北市○○路○段十巷七十七號四樓頂違建屋時（屋主乙○○），明知
    該處新增建面寬約八‧五公尺、深約零點九公尺、面積約七‧六平方公尺，係新
    違建，竟仍以「既存違建」拍照列管，並於其職務上所作成之「台北市政府工務
    局列管違建紀錄單」上（編號八十六年八月十九日二八九六號），未有前揭新增
    違建情事之記載，並將該違建之面寬載為七公尺，將此不實事項載入其職務上所
    作之上開公文書上，足生損害於建管處對於違章建築之管理。
二、案經法務部調查局台北市調查處移送台灣台北地方法院檢察署檢察官偵查起訴。
    理      由
一、訊據被告雖坦承於右揭時地辦理違建查報事件，惟否認有偽造公文書情事，辯稱
    ：
    (一)依台北市政府八十四年十一月七日北市工建字第一一八二六七號（八十七年
      一月十三日北市工建字第八七三○一七六○○○號修訂）所制頒「台北市政府
      當前取締違建措施第二條第一、二、四款規定：民國八十三年十二月三十一日
      以前之既存違建，如無妨礙公共安全、公共交通、公共衛生、都市景觀及都市
      計劃等，拍照列管，暫免查報。前款既存違建，在原規模之修繕行為（含修建
      ）、拍照列管，暫免查報拆除，但若有新建、增建、改建等情事，或加層、加
      高、擴大建築面積、增加樓地板面積者，則應以新違建查報拆除。前述二、三
      款修繕（含修建）行為，因情況特殊致面積擴大在三平方公尺以內，或層高增
      加後其簷高三公尺以下（脊高三‧五公尺以下）者，比照前二款拍照列管，暫
      免查報。
    (二)又台北市建管處於八十五年十一月六日所召開之「研討既存違建修繕查報標準
      會議」其討論事項第三點就「原既存違建木、鐵板、石棉浪板壁體，整修為磚
      造壁體」經決議「通過，並拍照列管，暫免查報」。
    (三)本案接獲檢舉後，被告於八十六年八月十四日前幾天，遣往現場勘查，並用卷
      尺丈量尺寸登記於計算紙上，因違建戶一時無法找出舊照片，被告乃先行離去
      並留下辦公室電話，之後違建戶來電告知舊相片已找到，被告乃於八十六年八
      月十四日再度至現場（因卷尺遺失而改用步測方式測量以求平均值，以便回辦
      公室加以核對），並於室內、室外之鐵架、石棉瓦及磚之部分，拍攝數張照片
      ，復將違建戶所提供之一張舊照片帶回辦公室。於八十六年八月十六日製作「
      台北市工務局列管違建紀錄單」，經上級長官於八十六年八月十九日第二八九
      六號列管在案（附於偵查卷第四十二頁），並無違誤。
    (四)依上揭台北市政府當前取締違建措施及查報會議標準決議，原既存之木、鐵架
      、石棉瓦之壁體可改為磚造壁體，且原有之水塔及分離式冷氣等設備均在既存
      違建範圍內，並非所謂新增違建，於計算新增違建面積時應予扣除，查公訴人
      履勘現場時，於履勘筆錄上雖已載明「經勘驗現場，房子右邊牆壁有舊石棉瓦
      ，上面有舊螺絲釘，螺絲釘已銹，旁邊牆壁新粉刷，寬六十五公分左右，長八
      米」，其並未將上述所稱得扣除之原有既存違建面積扣除。
二、惟查本院會同台北市政府工務局人員測量履勘並測量現場所見，本件違建雖已整
    修完畢全部重新粉刷，致台北市調查處調查卷宗內附件三相片所示舊違建外牆及
    屋頂之舊痕跡與新違建交界之痕跡已不復見，惟由該相片之電源箱、電開關之位
    置，及紅磚之塊數與履勘時所見之電源箱（總開關）及電插座之相關位置相吻全
    ；再掀開新違建之天花板，可見到舊違建之原鋼架，由該鋼架之最外側位在該電
    源箱之上方向內縮約三十公分之處，均可判斷出新舊違建交界之處及現場所建之
    違建確由該附件三相片所示之新舊違建裝潢粉刷而成。再由該相片所示新舊違建
    交界之外緣起算至外牆之內側（即在屋內這面），有三磈紅磚又多一點（約五公
    分），每塊紅磚長度二十三公分（本院旁司法新村外牆之紅磚測得），加上連接
    水泥之寬約一公分，再加上外牆之厚度（半塊磚，加兩面粉刷之水泥厚度）約十
    三公分，共約九十公分，核與現場另一面與隔壁（七十九號）共用牆壁外牆面新
    舊粉刷交界至違建外牆之距離約九十公分（本院所拍相片編號６）相合；又本件
    違建之面寬約八‧五公尺，均經工務員人員詹文松測量所得，有勘驗筆錄及勘驗
    當場所拍之相片六張在卷可稽，是本件新違建之面積為面寬約八‧五公尺乘以深
    約○‧九公尺（起訴書誤載為八公尺×○‧六五公尺），約為七‧六平方公尺洵
    可確定。
三、次查本件違建面寬為約八‧五公尺（以上），而被告於前揭紀錄單上竟只載約七
    公尺，被告於本院履勘時供稱：伊第一次測量本件違建時係以尺測量，第二次再
    來測量時是用步測，因為伊尺掉了，故取二次測量之平均值云云。被告於第一次
    既已用尺測量過，本無須再以準確度欠佳之步測測量，且第二次步測結果因被告
    係採平均值，顯見應少於七公尺（步測之誤差遠高於尺測），二次測量結果應相
    差至少一公尺半以上，以面寬僅八點五公尺，無論以尺測或步測，均不可能誤差
    高達一公尺半以上，被告應有所懷疑，顯無採信第二次步測結果之理，其所辯伊
    採平均值云云，顯係卸責之詞，被告乃故意將此不實事項登載於其職務上所作之
    前揭紀錄單上，至為灼然。
四、再查鑑定人即工務員職員詹文松於本院測量時陳稱：「我們一般到現場會先測量
    ，然後照相，照相只照一次，除非照片曝光才會再去重照等語，而屋主乙○○於
    接受台北市調查處調查時供稱：八十六年八月中旬十一時許，台北市政府建管處
    郝姓查報員（即被告）到施工現場向我表示有人檢舉我在蓋違建（於審判中補稱
    第一次被告來查報時，伊不在，被告通知在場之包商，並寫下通知書，第二次伊
    才見到被告），所以前來查報，我即拿出該違建整修前所拍攝的照片向郝員解釋
    ，表示該違建已蓋了二十幾年，嚴重漏水，才重新整修，郝員經丈量及拍照後，
    表示該違建有增建，與規定不符，會拆掉等語，足見被告第一次查報該違建時，
    經丈量及拍照，已知與規定不符，其已通知包商，留下通知書，已無再來測量或
    照相之必要並應作成列管違建紀錄單，完成查報程序，且屋主乙○○當時既不在
    場，何有被告所辯「因違建戶一時無法找出舊照片」之事，亦無「違建戶來電話
    告知舊相片已找到」之事，以步測而是被告突然再到現場，乙○○才拿出舊相片
    。被告無故再至查報違建之現場，其動機甚為可疑，且乙○○於偵查中並稱：被
    告那天來查報有帶尺測量（見八十七年十一月二十七日訊問筆錄）；可見被告第
    二次來，見到乙○○時，仍然是用尺測量，並無所謂步測之事，其測量結果顯知
    為新違建，亦足以佐證被告有前揭違法故意。
五、至被告所辯違建面積中含有水塔及分離式冷氣所佔之面積應予扣除，扣除後面積
    在三平方公尺，故可暫免查報云云。惟查本院履勘所見並無水塔及分離式冷氣在
    該違建內，且該違建擴建的目的本在住家使用（現出租給第三人居住），自無在
    違建內保留水塔或分離式冷氣之可能，應於拆除原違建之外牆時一併拆除，且被
    告亦未在違建紀錄單上記明水塔及分離式冷氣機之位置及面積，於調查及偵查中
    ，均未為上述之陳述，其於審判中所辯水塔及分離式冷氣所佔面積應該扣除云云
    ，顯係卸責之詞，不足採信，此外並有前揭紀錄單，及相關相片附於調查卷及偵
    查卷內可證，事證明確，被告偽造公文書之犯行明確。
六、核被告所為，係犯刑法第二百十三條之罪。爰審酌被告犯罪之動機、目的、手段
    、品行、智識程度、所生危害及犯罪後之態度等一切情狀，量處如主文所示之刑
    ，以資懲儆。
七、公訴意旨另以被告於八十六年三月間辦理台北市○○○路六四巷二十二號五樓頂
    違建查報時，意圖為自己不法之所有，向屋主戊○○之妻丁○○默示須致送賄款
    ，方可免於被拆除，而丁○○因而誤信，遂於同年三月三十一日郝某再度到來時
    ，當場交付現金新台幣（以下同）五千元，詎丙○○仍於八十六年四月八日將前
    揭建物列報為新違建，並予以拆除，丁○○等人始知受騙，涉有貪污治罪條例第
    一項第二款之罪，係以本件被告涉嫌收受五千元一情，經傳訊證人即屋主戊○○
    之妻丁○○，到庭堅稱確有致送五千元之事實，而且該五千元係裝入信封交給被
    告，另證人甲○○於法務部調查局台北市調查處（下稱台北市調處）訊問時，亦
    指證被告確有收受現款之事實為其論據。
八、惟查證人甲○○指證被告有收受賄款五千元非其親自聞見，乃係經由丁○○之轉
    述，其證言顯有誤認之虞，難為此部分被告有罪之確證，況丁○○之違建既已因
    被告依法查報拆除，其對被告心生不滿，自為情理之常，其對被告之指訴，難以
    盡信，丁○○於審判中並陳稱其交付五千元給被告之事，無其他人看到，亦無其
    他物證可證，亦難證明丁○○之指訴與事實相符，依卷內事證，亦查無其他積極
    事證足認被告有此部分之犯行，自難單憑告發人丁○○之證言而認被告有此犯行
    。按犯罪事實，應依證據認定之，無證據不得推定其犯罪事實。又不能證明被告
    犯罪者，應諭知無罪之判決，刑事訴訟法第一百五十四條、第三百零一條第一項
    分別定有明文。本院自應依上開法條規定，諭知被告被訴貪污部分無罪。
據上論斷，應依刑事訴訟法第二百九十九條第一項前段、第三百零一條第一項，刑法
第二百十三條判決如主文。
本案經檢察官楊文慶到庭執行職務。
中      華      民      國      八十九      年     六     月    十五    日
                      臺灣臺北地方法院刑事第五庭
                                        法    官  劉  亭  柏
右正本證明與原本無異。
如不服本判決，應於判決送達後十日內，向本院提出上訴狀。
                                        書 記 官  羅  欣  宜
中      華      民      國      八十九      年     六     月     廿     日
附錄本案論罪科所依據之法條全文：
刑法第二百十三條
公務員明知為不實之事項，而登載於職務上所掌之公文書，足以損害於公眾或他人者
，處一年以上七年以下有期徒刑。


司法院資訊處製作；財團法人民間司法改革基金會備份。
